最高法院刑事判決　　　　　　九十六年度台上字第四八０六號
上　訴　人　甲○○
選任辯護人　王炳輝律師
　　　　　　林錦隆律師
上　訴　人　乙○○
選任辯護人　林錦隆律師
上　訴　人　丙○○
　　　　　　丁○○
共　　　同
選任辯護人　蔣志明律師
上　訴　人　戊○○
選任辯護人　武忠森律師
上　訴　人　己○○
選任辯護人　洪永叡律師
上　訴　人　庚○○
　　　　　　辛○○
　　　　　　壬○○（原名詹美綾）
上列上訴人等因違反銀行法案件，不服台灣高等法院台中分院中
華民國九十六年四月三日第二審更審判決（九十四年度金上重更
(二)字第二二號，起訴案號：台灣台中地方法院檢察署八十六年度
偵字第二五七三號、第二七九六號、第五八八八號、第六四四六
號、第一五八九七號、第一五八九八號），提起上訴，本院判決
如下：
    主  文
原判決撤銷，發回台灣高等法院台中分院。
    理  由
本件原判決認定：上訴人丙○○係台中市○○路九二號七樓國寶
證券股份有限公司（下稱國寶證券公司）董事長，上訴人乙○○
、丁○○、戊○○為該公司常務董事，丁○○並任總經理，上訴
人甲○○係該公司董事（自民國八十一年起即未再擔任董事），
乙○○、甲○○為連襟，均為丙○○之女婿。國寶證券公司於七
十七年十二月十五日核准設立後，甲○○即在該公司買賣股票，
嗣為擴大買賣及以所謂丙種墊款方式借貸資金予國寶證券公司客
戶買賣股票以賺取利息，乃與乙○○、丙○○、丁○○、戊○○
基於共同之犯意聯絡，明知非銀行不得經營收受存款業務，仍於
七十八年四月二十四日在台中市○○路九二號六樓之二設立隆昌
投資股份有限公司（下稱隆昌投資公司），由乙○○擔任董事長
（七十八年十一月間辭去董事長職務，改由林源崇接任）。由甲
○○利用其隆昌投資公司經理身分，以其個人名義，經營收受存
款業務，並僱用有經營收受存款業務犯意聯絡之上訴人己○○、
庚○○、辛○○、壬○○（原名詹美綾）為職員，從事收受存款
之業務。隆昌投資公司嗣於七十九年間因經營不善而解散，於八
十年二月間向台灣台中地方法院呈報清算完畢而消滅，甲○○乃
將營業地點搬遷至台中市○○路六四號八樓九室，至八十五年十
二月三十一日止，仍繼續以其名義對外收受存款。期間，甲○○
利用其為國寶證券公司董事長丙○○女婿之身分，取得存款人信
任及藉經常在國寶證券公司買賣股票之機會，散佈以高利吸收資
金之訊息，並以每新台幣（下同）一萬元日息五元（折合年息為
百分之十八）或日息五點五元（折合年息為百分之十九點八）之
高利，向鄭聰穎、鄭聰燻、鄭武雄、鄭聰明、鄭靜宜、鄭森和、
鄭森源、蔣淑琴、蕭俊男、黃吉英、蕭俊德、許翠嬌、黃建中、
何泰源、劉李秀英、楊富惠、林應爐、賴忠信、何文隆、陳英欣
、陳靜文、余學良、陳麗貴、劉秀金、朱麗芳、蔡銘浩、陳碧達
、顏江彬、曾煥彰、王芳芳、王清森、杜永芬、岳江慧、庚○○
、陳淑薇、謝慈慧、林駿駒、巫建輝、王瑞拱、趙棟樑、趙仁崇
、王淑芳、王淑德、林國訓、宋瑞卿、張永裕、徐文乾、葉志仁
、張陳美惠、張伯介、陳弘錚、蘇年湘、游振堂、辛○○、田雅
晴、袁來指、張黃掌珠、林許淑貞、楊淑媚、林世峰、蕭進興、
廖昌起、曾杏如、曾政男、曾政德、施郭鳳珠、洪太原、李賴素
英、廖學海、楊順隆、何錫川、蕭倫通、詹德豐、戚正飛、劉錦
環、童貴聰、張翠雅等國寶證券公司股東及彼等之親友、客戶及
其親友、公司職員及其親友、甲○○及丙○○、丁○○之親友等
不特定多數人收受數額不等之款項。其方式為：甲○○提供己○
○開立於台中市第三信用合作社總社（下稱三信總社）之二○八
○○－三號活期存款帳戶（自七十九年四月間起至八十二年六月
間止）及壬○○設於三信總社之二一○九四－七號活期存款帳戶
（自八十二年七月間起至八十五年十二月底止），作為存款人匯
入款項之帳戶，甲○○於收受存款後，則交付由乙○○授權其簽
發，以乙○○為發票人，付款人三信總社，甲存帳戶四○六六－
八號之支票作為存款憑證，並供作返還本金之用；甲○○則另簽
發以其本人為發票人，付款人三信總社，甲存帳戶五七○七－五
之支票支付利息，或將利息直接匯入存款人帳戶內，存款人於上
述乙○○之支票屆期後，若欲繼續存款，則與甲○○更換支票。
而甲○○復以前開己○○、壬○○之帳戶轉帳，供作國寶證券公
司客戶以丙墊融資從事股票買賣或該等客戶賣出股票後將丙墊款
及利息回存之用。甲○○之員工己○○則負責買賣股票；庚○○
負責簽發償還本金、支付利息之支票、製作帳冊；辛○○負責至
各銀行辦理匯款等雜務；壬○○負責電腦統計及列印對帳單寄交
存款人及丙種墊款戶，渠等因而共同違法經營收受存款業務（按
甲○○等所經營之存款業務，時間甚長，存款人數眾多，往來頻
繁，且並非如正規銀行有完善之會計稽核制度，又係突然倒閉，
甚多相關資料，均無從查核，以致各存款人之存款金額或全部之
存款總額，已無法詳細計算，附此敘明）。期間，丙○○自七十
八年間起，介紹蕭俊男、林國訓、吳王春枝之夫王瑞拱、鄭聰明
等人，將資金存放在甲○○處賺取利息；丁○○於八十年間介紹
廖昌起，八十五年四月間介紹詹德豐、戚正飛將資金存放在甲○
○處賺取利息；戊○○於八十二年間介紹張黃掌珠之夫張文卿將
資金存放在甲○○處賺取利息。至八十五年十二月三十一日甲○
○因長期支付存款利息及投資股票虧損突然宣告倒閉，計有十五
億八千六百二十二萬六千三百八十五元之存款無力償還等情。因
將第一審判決關於上訴人甲○○、乙○○、丙○○、丁○○、戊
○○、己○○、庚○○、辛○○、壬○○等部分（原判決贅載違
反銀行法部分）均撤銷，改判論處甲○○、乙○○、丙○○、丁
○○、戊○○、己○○、庚○○、辛○○、壬○○共同違反非銀
行不得經營收受存款業務之規定罪刑（甲○○處有期徒刑四年六
月、乙○○處有期徒刑二年，丙○○、丁○○、戊○○各處有期
徒刑一年二月、己○○、庚○○、辛○○、壬○○各處有期徒刑
一年六月；庚○○、辛○○、壬○○均緩刑四年）；固非無見。
惟查：（一）依原判決理由說明，係比較新舊法後，認上訴人等
行為後之法律，尚非有利於上訴人等，乃依刑法第二條第一項前
段規定，適用上訴人等行為時之銀行法（即八十四年六月二十九
日修正公布之銀行法）論處上訴人等罪刑；惟所謂「收受存款」
，該法第五條之一係規定：「本法稱收受存款，謂向不特定多數
人收受款項或吸收資金，並約定返還本金或給付相當或高於本金
之行為」，至於以借款、收受投資、使加入為股東或其他名義，
向多數人或不特定之人收受款項或吸收資金之行為，若已約定或
給付與本金顯不相當之紅利、利息、股息或其他報酬者，則係以
收受存款論，復為同法第二十九條之一所明定。則行為人若係向
不特定多數人收受款項或吸收資金，並約定返還本金或給付相當
或高於本金者，即係銀行法所稱之存款業務；惟若係以借款、收
受投資、使加入為股東或其他名義，向「多數人」或「不特定之
人」收受款項或吸收資金者，必以其約定或給付與本金「顯不相
當」之紅利、利息、股息或其他報酬者，始得以收受存款論；二
者構成要件不同，不可混淆。原判決事實欄雖認定：上訴人等基
於犯意聯絡及分擔收受存款業務之經營；惟此事實之認定與其理
由說明：「證人即被害人林駿駒、林國訓、蔣淑琴、李育冠、王
淑德、王淑芳、童貴聰、蔡銘浩、蕭倫通、蕭俊德、林許淑貞、
鄭聰明、林應爐、余學良、劉秀金等證述錢是『投資』於隆昌投
資公司，再由隆昌投資公司提供給國寶證券的客戶作丙種墊款。
並據證人即被害人王吳春枝、廖昌起、張翠雅、張黃掌珠、曾政
德、曾煥彰、趙仁崇、徐文乾、林世峰、戚正飛、詹德豐、楊富
惠、賴忠信、陳碧達、何錫川、顏江彬、鄭聰穎、鄭武雄、蕭進
興、楊淑媚等證述確有『借錢』給甲○○，或因知悉國寶證券須
資金週轉，或因丙○○之介紹而在國寶證券公司與甲○○接洽『
借款』之事屬實」（見原判決正本第十頁第十行至第十九行），
顯非相符，自屬理由矛盾。而原判決上開事實認定，又與其援引
作為判決基礎之證人林駿駒在偵查中所證：其媳婦邵旭秀在國寶
證券公司上班，說國寶證券公司作得不錯，可以「資助」公司經
營，錢是邵旭秀拿到隆昌投資公司的等語、證人蕭進興證稱：八
十三年間，伊在國寶證券公司買股票，與林世峰在國寶證券公司
貴賓室內看股票，旁邊有人說甲○○是丙○○的女婿，伊是「出
借」一百萬元，利息有正常給等語、證人蔡銘浩證稱：與丙○○
是好朋友，「借款」是與甲○○交涉，沒有特別向丙○○提起云
云及丙○○自七十八年間起介紹蕭俊男、林國訓、王吳春枝之夫
王瑞拱、鄭聰明等人將資金「借與」甲○○賺取利息；丁○○於
八十年間介紹廖昌起、八十五年四月間介紹詹德豐、戚正飛將資
金「借與」甲○○賺取利息；戊○○於八十二年間介紹張黃掌珠
之夫張文卿將資金「借與」甲○○賺取利息，業據證人蕭俊男、
林國訓、王吳春枝、鄭聰明、廖昌起、詹德豐、戚正飛、張黃掌
珠等人於偵查中證述明確（見原判決正本第十頁第二五行至第二
七行、第十一頁第八行至第十行、第十二行、第十三行、第十二
頁第二三行至第二九行），亦相牴觸，復有證據上理由矛盾之違
法。又原判決上開理由說明如若無誤；上訴人等應係以借款方式
或收受投資方式，向林駿駒、蕭進興、蔡銘浩、蕭俊男、林國訓
、王吳春枝、鄭聰明、廖昌起、詹德豐、戚正飛、張黃掌珠等人
收受款項，則上訴人等是否與彼等約定或給付與本金顯不相當之
紅利、利息、股息或其他報酬，關係渠等所為是否該當於銀行法
第二十九條之一之規定？能否依同法第一百二十五條第一項處罰
，自有調查、釐清之必要，原判決就此未予調查、審認及說明，
有證據調查未盡及理由不備之違法。（二）上引原判決事實認定
如若無誤，似意指上訴人等係推由甲○○，以劉某個人名義，經
營收受存款業務，此與其援引作為判決基礎之戊○○於八十六年
六月十二日檢察官偵查中供稱：「四、五年前，我有介紹黃掌珠
存入隆昌投資公司，而且我還擔保背書，是和他先生張文卿接洽
的，沒有與黃掌珠接洽」，己○○、庚○○、辛○○分別在法務
部調查局中部地區機動工作組供稱：「隆昌投資公司係於七十八
年間設立，登記負責人係林源崇，但實際負責人為甲○○，……
隆昌公司之實際營業項目為對外吸收資金，及提供國寶證券公司
客戶從事丙種融資墊款、買賣股票」（己○○部分）、「隆昌公
司除對外吸金，非法放款外，尚有以李振榮名義在國寶證券買賣
股票」（庚○○部分）、「隆昌投資公司向主管機關登記營業項
目為何，我並不清楚，而實際營業項目為股票買賣及向社會不特
定大眾吸金等業務，且所有業務均由甲○○一人負責決策」（辛
○○部分）及證人林駿駒、林國訓、蔣淑琴、李育冠、王淑德、
王淑芳、童貴聰、蔡銘浩、蕭倫通、蕭俊德、林許淑貞、鄭聰明
、林應爐、余學良、劉秀金等證稱：錢是投資於隆昌投資公司，
再由隆昌投資公司提供給國寶證券的客戶作丙種墊款等語（見原
判決正本第八頁第三行至第五行、第十行至第十三行、第九頁第
十一行至第十三行、第十五行至第十八行、第十頁第十行至第十
四行），顯非相符；不但有證據上理由矛盾之違法，且此關係法
律之適用（即本件違反銀行法第二十九條規定之行為，究係處罰
上訴人等、抑或係處罰隆昌投資公司之行為負責人），自應根究
明白。以上，或係上訴人等之上訴意旨所分別指摘，或為本院得
依職權調查之事項，應認原判決仍有撤銷發回更審之原因。又原
判決理由內敘明不另為無罪諭知（即原判決理由乙、丙）部分，
因起訴書認與前開發回部分，有裁判上一罪關係，基於審判不可
分原則，應併予發回。另台灣台中地方法院檢察署移送併案審理
之該署九十年度偵字第一四八八七號、第一四八八六號案件，與
本件是否屬同一案件，而為本件起訴效力所及，案經發回，應併
注意及之。
據上論結，應依刑事訴訟法第三百九十七條、第四百零一條，判
決如主文。
中　　華　　民　　國　九十六　年　　九　　月　　六　　日
                      最高法院刑事第十一庭
                          審判長法官  林　永　茂
                                法官  洪　文　章
                                法官  蘇　振　堂
                                法官  蕭　仰　歸
                                法官  何　菁　莪
      本件正本證明與原本無異
                                      書  記  官
中　　華　　民　　國　九十六　年　　九　　月　 十二 　日
                                                      ｚ
